臺灣臺北地方法院民事簡易判決
                                    110年度北簡字第368號
原      告  花旗（台灣）商業銀行股份有限公司
                      設臺北市○○區○○路0 號0樓至0樓及00樓至00樓
法定代理人  莫兆鴻  
訴訟代理人  彭若鈞律師
            陳正欽  
            金玫欣  
            向勃睿  
被      告  陳家蓁  

            陳世禎  
上列當事人間請求塗銷抵押權登記等事件，本院於民國110年12
月28日言詞辯論終結，判決如下：
    主      文
被告間就坐落臺北市○○區○○段○○段○○○地號土地所有權權利範圍
一萬分之七一，及同段二小段第一五三二建號門牌號碼臺北市○○
區○○路○段○○○號九樓之四建物所有權全部，經臺北市古亭地政事
務所中正一字第○一二一八○號收件，於民國一百零八年四月二十
五日登記，所設定擔保被告陳家蓁對被告陳世禎之債權總金額新
臺幣捌佰萬元之抵押權設定行為應予撤銷。
被告陳世禎應將上開抵押權設定登記予以塗銷。 
訴訟費用由被告負擔。
    事實及理由
一、本件被告陳家蓁未於言詞辯論期日到場，被告陳世禎未於最
    後言詞辯論期日到場，核無民事訴訟法第386條所列各款情
    形，應依原告之聲請，由其一造辯論而為判決。
二、原告主張：被告陳家蓁積欠原告新臺幣(下同)114,480元，
    經本院108年度北簡字第14620號判決確定（下稱系爭確定判
    決）。嗣原告於民國109年3月25日以系爭確定判決為執行名
    義，向本院聲請執行被告陳家蓁所有坐落臺北市○○區○○段0○
    段000地號權利範圍10000分之71土地，及其上河堤段2小段1
    532建號即門牌號碼臺北市○○區○○路0段000號9樓之4建物權
    利範圍全部（下稱系爭房地），卻接獲本院民事執行處通知
    拍賣無實益，原告始知被告陳家蓁於108年4月25日將系爭房
    地設定第二順位普通抵押權800萬元（下稱系爭抵押權）予
    被告陳世禎，陳家蓁除系爭房地外，並無其他財產可清償其
    債務，被告陳家蓁、陳世禎間所為設定抵押權之行為，已減
    損原告依強制執行系爭房地而得受償之金額，甚至因該抵押
    權之設定而完全無法受償，已侵害原告對被告陳家蓁之債權
    ，為此依民法第244條第1項規定請求撤銷被告陳家蓁、陳世
    禎間系爭抵押權設定行為，及依民法第244條第4項規定請求
    被告被告陳世禎應將系爭抵押權登記予以塗銷。並聲明：如
    主文第1項、第2項所示。
三、被告陳家蓁未於言詞辯論期日到場，亦未提出書狀作何聲明
    或陳述。
　　被告陳世禎則辯稱：系爭房地於96年間設定第一順位抵押權
    ，抵押權人是訴外人國泰人壽保險股份有限公司(下稱國泰
    人壽)，債務人是陳世禎，陳世禎於96年間向國泰人壽借款3
    00多萬元借給陳家蓁。陳家蓁又於108年1月1日向陳世禎借
    款135萬元償還其積欠多家銀行之債務，所以陳家蓁後來於1
    08年4月設定第二順位抵押權給陳世禎等語。並聲明：原告
    之訴駁回。
四、得心證之理由：
　　本件原告主張被告陳家蓁積欠原告債務未清償，卻將系爭房
    地設定系爭抵押權予被告陳世禎，使原告之債權無法獲得受
    償，而訴請撤銷被告間所為系爭抵押權設定行為，並塗銷其
    登記，被告陳世禎以前揭情詞置辯，茲論述如下：
　㈠按債務人所為之無償行為，有害及債權者，債權人得聲請法
    院撤銷之；債權人依第1項或第2項之規定聲請法院撤銷時，
    得並聲請命受益人或轉得人回復原狀，民法第244條第1項、
    第4項前段定有明文。次按債務人所有之財產除對於特定債
    權人設有擔保物權外，應為一切債務之總擔保，債權人依民
    法第244條之規定，聲請法院撤銷，此項撤銷權之效力，不
    特及於債權行為，即物權行為亦無例外（最高法院48年台上
    字第1750號判例意旨參照）。再按債務人以其所有之不動產
    設定抵押權，同時向他人借貸款項，其設定抵押權之行為，
    固屬有償行為，若先有債權之存在而於事後為之設定抵押權
    者，如無對價關係，即屬無償行為，倘有害及債權，則債權
    人自得依民法第244條第1項之規定以撤銷之（最高法院51年
    台上字第3528號裁判意旨參照）。又按抵押權為擔保物權之
    一種，於該抵押權擔保期間，須有擔保之債權存在，倘擔保
    債權並未發生，其抵押權即失所附麗（最高法院98年度台上
    字第1265號裁判意旨參照）。易言之，如債權成立之同時設
    定抵押權者，債務人設定抵押權行為雖增加其負擔，但同時
    增加財產，該債權與設定抵押權行為間具有對價關係，固屬
    有償行為，如債權早已存在而事後始設定抵押權者，債務人
    於設定抵押權當時僅單純增加其負擔而已，難認與先前已存
    在之債權間具有對價關係，而屬無償行為，此可避免債務人
    在已陷於資力困難而無法清償全部債務之情況下，竟與特定
    債權人事後就特定債權設定抵押權，而妨害其餘債權人公平
    受償之機會。
　㈡查原告主張：被告陳家蓁積欠原告114,480元未清償，經本院
    108年度北簡字第14620號判決確定後，原告於109年3月25日
    以系爭確定判決為執行名義，向本院聲請執行被告陳家蓁所
    有系爭房地，嗣接獲本院民事執行處通知拍賣無實益之事實
    ，業據其提出與其所述相符之本院債權憑證、建物登記第二
    類謄本、土地登記第二類謄本、臺北市地籍異動索引、本院
    民事執行處109年4月6日北院忠108司執洪字第133179函等件
    為證(見本院卷第15至25頁、第117至119頁、第201至203頁)
    ，並有土地登記申請書在卷可考(見本院卷第41至44頁)，堪
    信為真實。
　㈢次查，被告陳世禎固辯稱：陳世禎於96年間向國泰人壽借款3
    00多萬元借給陳家蓁，以系爭房地設定第一順位抵押權予國
    泰人壽，陳家蓁又於108年1月1日向陳世禎借款135萬元償還
    其積欠多家銀行之債務，所以陳家蓁後來於108年4月設定第
    二順位抵押權給陳世禎等語，但為原告所否認，被告陳世禎
    就其所辯曾於96年間及108年1月1日借款予陳家蓁等語，復
    未就其與陳家蓁間於何時有達成借貸金錢之合意、借款之交
    付等有利於己之事實，確切舉證證明以實其說，已無足憑取
    ，無從認定被告間所為設定系爭抵押權之行為屬有償行為，
    應認係屬無償行為。況被告陳世禎所辯其曾於96年間及108
    年1月1日借款予陳家蓁云云，縱若屬實，被告陳世禎對陳家
    蓁之300多萬元、135萬元等借款債權已先存在，事後於108
    年4月25日始將系爭房地設定第二順位普通抵押權800萬元予
    被告陳世禎，此難認與先前已存在之135萬元等債權間具有
    對價關係，被告陳家蓁債務人於設定系爭抵押權當時僅單純
    增加其負擔而已，依前揭說明，系爭抵押權設定行為自屬無
    償行為。
　㈣再查，原告於109年3月25日以系爭確定判決為執行名義，向
    本院聲請執行被告陳家蓁所有系爭房地，系爭房地經鑑價後
    核定之拍賣最低價額不足清償優先債權(第一順位抵押權、
    系爭抵押權)及執行費用，本院民事執行處認定顯無拍賣實
    益之事實，有本院民事執行處109年4月6日北院忠108司執洪
    字第133179函附卷可稽(見本院卷第233至235頁)，則被告陳
    家蓁設定系爭抵押權登記予被告陳世禎之物權行為，顯然對
    於原告債權之受償有所妨害，致生不能受清償或難以清償之
    虞，應堪認定。是原告依民法第244條第1項、第4項之規定
    ，請求撤銷被告間就系爭房地所為設定系爭抵押權之物權行
    為，暨請求被告陳世禎塗銷系爭房地之抵押權設定登記，自
    屬有據。
五、綜上所述，系爭抵押權設定行為顯有害於原告之債權，原告
    依民法第244條第1項、第4項規定，請求撤銷被告間就系爭
    房地所為之系爭抵押權設定行為，並請求被告陳世禎塗銷系
    爭抵押權設定登記，為有理由，應予准許。
六、本件為判決之基礎已臻明確，兩造其餘主張、陳述，經審酌
    後，認與本件之結論無礙，爰不再一一論述，併此敘明。　
七、結論：原告之訴為有理由，依民事訴訟法第78條、第85條第
    1 項前段，判決如主文。又本件訴訟費用額，依後附計算書
    確定如主文第2 項所示金額。
中　　華　　民　　國　　111 　年　　1 　　月　　11　　日
                  臺灣臺北地方法院臺北簡易庭
                                      法  官  羅富美
計算書：
項　　　　目             金　額（新臺幣）　   備註
第一審裁判費   　 　　   1,220元
合　　　　計　　　       1,220元
以上判決正本係照原本作成。
如不服本判決，應於判決送達後20日內向本庭（臺北市重慶南路
1段126巷1號）提出上訴狀（須按他造當事人之人數附繕本）。
中　　華　　民　　國　　111 　年　　1 　　月　　11　　日
                    　                書記官　陳鳳瀴